【裁判字號】    92,訴,287
【裁判日期】    920528
【裁判案由】    廢棄物清理法
【裁判全文】
臺灣板橋地方法院刑事判決                          九十二年度訴字第二八七號
    公  訴  人  臺灣板橋地方法院檢察署檢察官
    被      告  基建營造有限公司
    兼  代表人  乙○○
    被      告  甲○○
                丙○○
右列被告因廢棄物清理法案件，經檢察官提起公訴（九十一年度偵字第九九九七號、
九十二年度偵字第三八五號），本院判決如左：
    主  文
基建營造有限公司、乙○○、甲○○、丙○○均無罪。
    理  由
一、公訴意旨略以：被告乙○○及甲○○分別係基建營造有限公司（下簡稱基建公司
    ）負責人及現場工地主任，自民國九十一年三月二十六日起，承攬台北縣政府轄
    區鄉復建工程第Ｃ－３標工程，均明知未經主管機關許可，不得處理
    、清除廢棄物，竟於同年六月一日起，僱請被告丙○○負責載運回填土方並駕駛
    挖土機現場整地，在台北縣道二四線二Ｋ加四００路段復建工程區進行回填擋土
    牆工程，三人基於共同犯意聯絡，擅自將夾帶有木頭、廢塑膠管、碎麻布袋及磚
    塊等廢棄物之崩塌土方，逕予回填於上開擋土牆溝內，嗣於同年月三日下午三時
    四十五分許，為警會同台北縣政府環保局稽查人員當場查獲，並扣得挖土機一部
    。因認被告乙○○、甲○○、丙○○涉及廢棄物清理法第四十六條第一項第四款
    罪嫌，而被告基建公司係犯廢棄物清理法第四十七條罪嫌。
二、公訴人認被告等人涉有前揭違反廢棄物清理法之罪嫌，無非係以台北縣政府環境
    保護局稽查記錄、現場照片、工程合約、監造日誌、施工缺失改善作為報告書為
    其主要論據。按犯罪事實應依證據認定之，無證據不得推定其犯罪事實。又不能
    證明被告犯罪者，應諭知無罪之判決。刑事訴訟法第一百五十四條及第三百零一
    條第一項分別定有明文。次按認定犯罪事實應憑積極證據，倘積極證據不足以為
    不利於被告事實之認定時，即應為有利被告之認定，更不必有何有利之證據，最
    高法院三十年上字第八一六號判例意旨參照。又所謂「積極證據足以為不利於被
    告事實之認定」者，係指據為訴訟上證明之全盤證據資料，在客觀上已達於通常
    一般之人均不致有所懷疑，而得確信被告確曾犯罪之程度，若未達到此一程度，
    而有合理之懷疑存在，即無從為被告有罪之確信時，自應為被告無罪之判決（參
    照最高法院七十六年台上字第四九八六號判例意旨）。次按刑法上之犯罪有「自
    然犯」與「法定犯」之分，前者係違反「自然義務」，即一般服膺社會正義、遵
    守道德規範之義務，故通說其違反義務之「故意」，不以有違法性之認識為必要
    ；惟後者係違反「行政上之義務」，即違反國家因政策上之目的所為命令或禁止
    之義務，非必與自然規範之道德有關；甚至事涉專業或技術性之法規，常非一般
    人均必知悉，是倘若行為人欠缺違法性之認識時，即逕予重罰，無異「不教而誅
    」，自非現代法治國家所期。故其「故意」之內容，即必須行為人除對犯罪構成
    要件事實有所認識外，尚須對其行為之違法性亦有所認識，始足稱之，否則即難
    謂成立「故意」。修正前廢棄物清理法第二十二條第二項第四款（即現行法第四
    十六條第一項第四款），依其性質係屬行政刑罰，其違反義務者即前開之「法定
    犯」；且該罪僅處罰故意而不及於過失，是若未依修正前同法第二十條規定領有
    廢棄物清除、處理許可證，而從事廢棄物之清除、處理者，若對其客體有所誤認
    ，以為係非廢棄物；或雖認識其為廢棄物，然並無違法性之認識者，則或欠缺構
    成要件相當，或因無違法性認識而阻卻故意，揆諸前揭說明，自仍不得逕以該罪
    相繩。
三、訊據被告乙○○、甲○○二人固不否認渠等擔任基建公司之負責人及現場工作主
    任，並承攬台北縣政府轄區鄉復建工程等事實，惟堅詞否認有何違反
    廢棄物清理法之犯行，被告乙○○辯稱：依照與台北縣政府工程合約，基建公司
    係以承攬區域內因納莉風災所造成之崩塌土石，回填於同為風災之坍方處，採取
    「挖填平衡」方式處理，並非一般營建工程事業廢棄物清理問題，伊一切依照合
    約施作工程，並無違法等語。被告甲○○辯稱：基建公司處理之對象，乃為崩塌
    之土石，並非廢棄物，且由於本件工程範圍遼闊，共有十九個工區，是先就土方
    表面檢視有無雜物，並挖開五十公分探查，確認與表面無異，即叫板車司機載運
    至回填區，並由推土機司機施作，九十一年六月三日當日回填之土方有事先檢視
    並無雜物，並不知坍方土石下方有少許磚頭、碎麻袋，由於板車司機及推土機人
    員乃係臨時工，不知雜物應先行分類始得回填，殆至六月三日十一時許被告與監
    造人員戊○○巡視工地時，始發現土中滲有雜物，立即下令停止回填施作，並無
    違反廢棄物清理法之情事等語。被告丙○○辯稱：伊係臨時工，以堆土機負責回
    填工作，經告知該土質有問題，伊就立即停工等語。經查：
（一）依九十年十月二十四日修正公布之廢棄物清理法第四十六條第一項第四款係規
      定：未依第四十一條第一項規定領有廢棄物清除、處理許可文件，從事廢棄物
      貯存、清除、處理或未依廢棄物清除、處理許可文件內容貯存、清除、處理廢
      棄物者，為其刑事處罰之要件。同法第二條第一項規定所指廢棄物，分下列二
      種：「一、一般廢棄物：由家戶或其他非事業所產生之垃圾、糞尿、動物屍體
      等，足以污染環境衛生之固體或液體廢棄物。二、事業廢棄物：（一）有害事
      業廢棄物：由事業所產生具有毒性、危險性，其濃度或數量足以影響人體健康
      或污染環境之廢棄物。（二）一般事業廢棄物：由事業所產生有害事業廢棄物
      以外之廢棄物。」又依內政部訂頒之「營建剩餘土石方處理方案」規定，營建
      剩餘土石方（俗稱廢棄土或廢土）之種類幫括建築工程、公共工程及建築物拆
      除工程所剩餘之泥、土、砂、石、磚、瓦、混凝土塊。另依據行政院八十六年
      十二月三十一日台八十六內字第五二一○九號函示，明確認定剩餘土石方、磚
      瓦、混凝土塊為有用資源，非屬廢棄物範圍。經查，本件被告基建公司與台北
      縣政府所定之「納莉颱風鄉道復建工程第Ｃ－３標」之工程，採取「挖填平衡
      」方式處理，即由崩塌土石回填同為風災所釀成之坍方處，而該工程內挖方量
      為一萬一千二百十四立方公尺、填方量為一萬一千二百十四公尺，工程區內相
      互運置達到挖填平衡，有台北縣政府九十二年四月二十二日北府工養字第○九
      二○二六○○六三號函、工程合約書在卷可憑，而由工程估價單中僅有土石轉
      運費用，而無棄土轉運費用亦可資佐證，是以本件回填之土方確係因納莉颱風
      所造成之坍塌土方；而九十一年六月三日係從同一工程內Ｃ４０、Ｃ３６、Ｃ
      ３７、Ｃ４０３工區坍塌之土方，欲運至Ｃ４２區回填，有監造日報（請見偵
      卷第六十二頁）附卷為憑，該土方雖有夾雜部分樹枝、碎麻袋，但此乃天然災
      害造成之土石崩塌，本會夾帶樹木、防災之麻布袋碎片等少許雜質，並非垃圾
      、尿糞、動物屍體等一般廢棄物；亦非事業產生之有毒、危險性廢棄物或其他
      事業廢棄物，應非屬廢棄物清理法所指之廢棄物，而係有用資源。
（二）再則，本件「納莉颱風鄉道復建工程第Ｃ－３標」工程施作時，被告甲○○發
      現Ｃ４０、Ｃ３６、Ｃ３７、Ｃ４０３運來之土方運至Ｃ４２區工地回填土中
      摻有雜物之際，立即下令被告丙○○立即停止回填，並通知模板師傅丁○○停
      止工作等情，業據證人丁○○到庭結證證述：「九十一年六月三號早上我有在
      現場，當時我們那裡有好幾標，當時我是從事模板的，我都是被基建公司叫來
      工作的，本件回填時，我人在現場，但是我也是在附近的工地做工程的，當時
      我在案發現場時，看見板車只有載運幾部車土過來而已，當時載來的土還好，
      後來被告甲○○說後來的土方不行，然後就停工了，當時是早上十一點的時候
      ，後來警察是下午才到的，當時警察來時是下午一點鐘，後來我們要挖土方起
      來，警察說不行，當時被告甲○○也都是跑來跑去，他都是在附近的工程跑來
      跑去，當時早上十一點之前，就沒有再回填了，當時土方有一點雜物就是有樹
      枝等雜物。」（請見本院審判筆錄第四頁第八行至十五行），且證人戊○○即
      本件工程監造人新世紀技術顧問公司之員工亦到庭證稱：「本件案發時，我們
      在量測尺寸，當時我們都在附近巡視，後來我們到場發現土方有點雜物，我們
      決定就不要回填了，本件我們也有提出施工缺失改善作為的報告出來，當時土
      方裡面有樹枝、麻布袋等東西，本件工程是採挖填平衡的方式來做的，但是當
      時颱風有坍方所以土方要過濾，麻布袋部分可能是之前防災當時所放的擋土布
      袋，當時我們都有抽查當地的土方，都是那裡坍方的土方，本件快到中午時，
      有發現土方有雜物，我就跟他們說要停工，後來現場就有人在撿拾土方裡面的
      雜物，但是後來環保署過來時，以為被告他們還繼續在施工，後來我是下午三
      點鐘才又回到現場，當時我才有看到警察在場，本件我建議被告他們作改善工
      程，後來被告他們也都有做了，後來我們也請被告他們請實驗公司來作實驗，
      後來被告他們也都有這樣子做，最後我們也有確定被告他們是否有把雜質處理
      掉，我們是要求被告他們必須請經過國家認證的實驗室來作實驗，後來被告他
      們有提出實驗報告給我們。」、「（辯護人詰問：被告甲○○看到土方有雜物
      時，是否有叫工人不要施工？）有的。」（請見本院審判筆錄第五頁第十一行
      至第六頁第四行、倒數第一、二行）。復參以本件工程監造人新世紀技術顧問
      公司出具施工缺失改善行為之報告，要求基建公司進行土方回填作業，必須先
      將雜物清離，方能進行回填工作，並要求完成作業後，亦須進行現場工地密地
      試驗，而進行試驗的試驗室須經ＣＮＬＡ的品質認證等，而嗣後基建公司確實
      遵照上開施工改善行為報告，利用機械、人力方式清除雜物後再進行回填工作
      ，有工程查核改善對策及追蹤表、現場照片（請見偵卷第一二六頁至第一二九
      頁）在卷可按。此外，該基建公司完成回填作業後，並委請日鼎檢驗事業群（
      具有ＣＮＬＡ的品質認證）作該工程工地密度、土壤夯實（含水量與密度）試
      驗報告，經抽樣結果亦屬合格，此有試驗報告在卷可憑（請見偵卷第一百三十
      三頁至第一三五頁），足徵被告等於本件工程之施作，確實有將雜物分離後，
      始進行崩塌土方之回填，否則，豈能通過工地密度、土壤夯實（含水量與密度
      ）之抽驗。是被告應先將崩塌土石作雜物分離，始進行土石運送工作，再進行
      回填，然而被告卻先運送崩塌土石，至回填現場運作時，始發現有雜質，方停
      止回填作雜物分離工作，是本件至多為被告等於施作回填工程程序上之疏失，
      被告等人於發現運來之土方有雜物後，立即停止回填，並作清除雜物之工作，
      足徵渠等確實無任何清除、處理廢棄物之主觀犯意可言。
（三）被告等人係依據工程合約將同一工程區內Ｃ４０、Ｃ３６、Ｃ３７、Ｃ４０３
      坍塌之土方運至Ｃ４２區工地回填，又於回填之際發現有雜物，亦立即停工，
      並依照監造人員之指示進行改善工作，且無證據證明污染環境。從而，被告四
      人所為既核與廢棄物清理法所規範以「廢棄物」刑事罰之責難要件，難謂相合
      ，已如前述。縱令被告工程施作略有瑕疵（應先將雜物分離，再運至工地回填
      ），然此僅屬契約債務履行疏失，尚非廢棄物清理法所定之「刑事罰」規範範
      疇甚明。公訴意旨以被告等人均未領有許可證或核備文件，擅為廢棄物之清除
      、處理，違反修正後廢棄物清理法第四十六條第一項第四款、第四十七條之規
      定云云，尚屬無據。
四、綜上所述，本件尚查無何積極證據足資證明被告乙○○、甲○○、丙○○等有何
    違反廢棄物清理法規定之之構成要件故意，且處理之對象亦非該法所指之廢棄物
    ，自難以遽認被告三人之行為已違反廢棄物清理法第四十六條第一項第四款之規
    定。此外，復查無其他積極證據足認被告三人有何公訴人所指犯行，是不能證明
    被告三人犯罪，又被告乙○○、甲○○執行業務既無觸犯該法第四十六條第一項
    第四款之犯行，被告基建公司自毋庸以同法四十七條規定論處罰金，是應為被告
    均無罪之諭知。
據上論斷，應依刑事訴訟法第三百零一條第一項，判決如主文。
本案經檢察官高智美到庭執行職務
中      華      民      國      九十二      年    五      月  二十八    日
                                  臺灣板橋地方法院刑事第五庭
                                          法  官      絲鈺雲
右正本證明與原本無異。
如不服本判決，應於判決送達後十日內，向本院提出上訴狀。
                                          書記官      許清秋
中      華      民      國      九十二      年    六      月      二    日
廢棄物清理法第四十六條
有下列情形之一者，處一年以上五年以下有期徒刑，得併科新臺幣三百萬
元以下罰金：
一  任意棄置有害事業廢棄物。
二  事業負責人或相關人員未依本法規定之方式貯存、清除、處理或再利
    用廢棄物，致污染環境。
三  未經主管機關許可，提供土地回填、堆置廢棄物。
四  未依第四十一條第一項規定領有廢棄物清除、處理許可文件，從事廢
    棄物貯存、清除、處理，或未依廢棄物清除、處理許可文件內容貯存
    、清除、處理廢棄物。
五  執行機關之人員委託未取得許可文件之業者，清除、處理一般廢棄物
    者；或明知受託人非法清除、處理而仍委託。
六  公民營廢棄物處理機構負責人或相關人員、或執行機關之人員未處理
    廢棄物，開具虛偽證明。
無許可文件，以經營廢棄物清除、處理為常業者，處三年以上十年以下有
期徒刑，得併科新臺幣九百萬元以下罰金。
廢棄物清理法第四十七條
法人之負責人、法人或自然人之代理人、受僱人或其他從業人員，因執行
業務犯前二條之罪者，除處罰其行為人外，對該法人或自然人亦科以各該
條之罰金。


司法院資訊處製作；財團法人民間司法改革基金會備份。
